【裁判字號】    99,訴,989
【裁判日期】    991007
【裁判案由】    清償債務
【裁判全文】
臺灣高雄地方法院民事判決               99年度訴字第989號
原      告  己○○
被      告  丙○○
訴訟代理人  羅鼎城律師
上列當事人間請求清償債務事件，本院於民國99年9 月23日言詞
辯論終結，判決如下：
    主      文
被告應於繼承被繼承人甲○○（身分證統一編號：Ｚ000000000號
號）遺產範圍內，給付原告新臺幣壹佰零柒萬貳仟元，及自民國
九十九年六月一日起至清償日止，按週年利率百分之五計算之利
息。
原告其餘之訴駁回。
訴訟費用由被告於繼承被繼承人甲○○（身分證統一編號：Ｚ000
000000號）遺產範圍內負擔三分之一，餘由原告負擔。
本判決第一項於原告以新臺幣拾伍萬元為被告供擔保後，得假
執行；但被告以新臺幣壹佰零柒萬貳仟元為原告預供擔保後，得
免為假執行。
原告其餘假執行聲請駁回。
    事實及理由
壹、程序事項：
一、按訴狀送達後，原告不得將原訴變更或追加他訴，但擴張或
    減縮應受判決事項之聲明者，不在此限，民事訴訟法第255
    條第1 項第3 款定有明文。
二、本件原告原起訴請求被告應給付新臺幣（下同）183 萬元及
    自訴狀繕本送達之翌日起至清償日止之法定遲延利息（院卷
    第3 頁）；嗣於本院民國99年9 月23日言詞辯論期日減縮為
    被告應給付182 萬2,000 元及自訴狀繕本送達之翌日起至清
    償日止之法定遲延利息（院卷第110 頁），核原告所為，係
    屬減縮應受判決事項之聲明，揆諸前揭規定，係屬有據。
貳、實體事項：
一、原告主張：訴外人即被告之被繼承人甲○○前於94年11月29
    日向原告借款200 萬元，雙方未約定還款期間及利息（下稱
    系爭借款），原告除於當日交付現金75萬元外，並匯款125
    萬元（下稱系爭匯款）入甲○○設於臺灣銀行高雄分行帳號
    000000000000號帳戶（下稱系爭帳戶）內。甲○○除簽立20
    0 萬元借據（下稱系爭借據）外，另提供其所有坐落於高雄
    市○○區○○段19地號土地，及其上建號3687號即門牌號碼
    為高雄市○○區○○路460 號建物（下稱系爭房地）之所有
    權狀原本予原告收執，以為系爭借款擔保。嗣甲○○於98年
    12月25日死亡，其配偶戊○○及子女乙○○、孫獻柔均已拋
    棄繼承，僅由被告聲明限定繼承，被告自應以所繼承之財產
    範圍內對原告負清償責任。又被告已清償17萬8,000 元，尚
    餘182 萬2,000 元未償。爰依消費借貸及繼承等法律關係提
    起本件訴訟等語，並聲明：(一)被告應於繼承被繼承人甲○○
    遺產範圍內，給付原告182 萬2,000 元，及加計自訴狀繕本
    送達之翌日起至清償日止之法定遲延利息。(二)願供擔保，請
    准宣告假執行。
二、被告則以：甲○○與原告間並無系爭借款關係存在，系爭借
    據上甲○○之簽名並非真正，原告亦未交付75萬現金予甲○○，且系爭匯款之原因亦非基於借貸。被告雖交付17萬8,00
    0 元予原告係處理甲○○後事，其意非在清償系爭借款，縱
    認系爭借款確實存在，被告應僅就繼承所得遺產之範圍內負
    其清償責任等語，資為抗辯，並聲明：(一)原告之訴駁回。(二)
    如受不利判決，願供擔保，免為假執行。
三、兩造不爭執之事項：
  (一)被告之被繼承人甲○○於98年12月25日死亡，其配偶戊○○
    及子女乙○○、孫獻柔均已於99年1 月12日聲明拋棄繼承，
    由本院以99年度司繼字第147 號受理在案。被告於99年1 月
    12日聲請限定繼承，經檢具遺產清冊，並於99年1 月26日依
    法公告，經本院以99年度司繼字第154 號受理在案。業經本
    院調取99年度司繼字第147 號及第154 號民事聲請卷審閱明
    確。
  (二)系爭帳戶於94年11月29日存入現金75萬元，同日由原告匯入
    125 萬元。有臺灣銀行高雄分行99年7 月20日高雄營字第09
    900030961 號函附系爭帳戶往來明細在卷可參（院卷第39頁
    至第42頁）。
  (三)系爭房地所有權狀正本現由原告持有中，業據原告於本院99
    年9 月23日言詞辯論期日當庭提出該正本核對無訛。
  (四)被告與乙○○於99年1 月5 日交付現金17萬8,000元予原告。
四、本件之爭點：
  (一)原告與甲○○有無消費借貸關係存在？如有，其數額為何？
  (二)如認原告與甲○○確有消費借貸關係存在，已清償數額若干
    ？
  (三)被告就未償款項，是否應負物之有限責任？
五、本院得心證之理由：
  (一)原告與甲○○有無消費借貸關係存在？如有，其數額為何？
  1.稱消費借貸者，謂當事人一方移轉金錢或其他代替物之所有
    權於他方，而約定他方以種類、品質、數量相同之物返還之
    契約；當事人主張有利於己之事實者，就其事實有舉證之責
    任，為民法第477 條第1 項及民事訴訟法第277 條前段所明
    文。當事人主張有金錢借貸關係存在，須就其發生所須具備
    之特別要件即金錢之交付與借貸意思表示相互一致負舉證責
    任，有最高法院93年度臺上字第13號判決意旨可供參照。本
    件原告主張與甲○○間有消費借貸關係存在，為被告所否認
    ，原告應就其與甲○○間有借貸及交付借款之事實負舉證責
    任。如原告對於自己主張之事實已盡證明之責後，被告對其
    主張於抗辯之事實，並無確實證明方法或僅以空言爭執者，
    當然認定其抗辯事實之非真正，而應為被告不利益之裁判，
    復為最高法院18年度上字第1679號及19年度上字第2345號等
    判例意旨闡釋明確，核先敘明。
  2.原告主張甲○○向其借款總計200 萬元，且已交付該等金錢
    予甲○○之事實，固據其提出系爭帳戶之往來明細、借據及
    所有權狀正本為證（院卷第7 頁至第10頁、第41頁至第42頁
    ）。經查，系爭帳戶確於94年11月29日遭存入現金75萬元，
    並經原告於同日匯款125 萬元一情，為兩造所不爭執，並有
    前開往來明細可參，然該筆75萬元款項，因以現金方式存入
    ，無法認定該款項即由原告所交付；雖原告以系爭借據已載
    明借款數額為200 萬元，意即包括前開現金75萬元在內，惟
    系爭借據之立據人「甲○○」簽名，是否係甲○○所親簽一
    節，為兩造各執一詞，被告既否認該借據為真正，自應由原
    告就該借據之真正，負舉證責任，此亦為最高法院22年上字
    第2536號及47年度臺上字第1784號判例意旨論述綦詳，原告
    就此並未提出其他舉證以實其說，自難認定該借據確為甲○○所書立，進難憑以認定原告借貸數額確為200 萬元。再者
    ，證人即甲○○生前好友丁○○雖於本院99年8 月26日言詞
    辯論期日到庭證稱，甲○○於生前曾提及向原告借1 、200
    萬元，惟未說明確實數額等語（院卷第95頁），是依該證人
    所述，僅能認定原告與甲○○間確有借貸事實存在，尚不能
    證明借款數額；至於原告迄今仍執有系爭房地之所有權狀正
    本，然此僅可認定原告借款予甲○○，自甲○○取得系爭房
    地權狀以為擔保，惟就借款數額，尚無法認定。
  3.綜上，依原告所提出前開舉證，可認定原告係基於消費借貸
    關係匯款125 萬元至系爭帳戶，被告否認此情，應由就其抗
    辯事實負證明之責，本件被告既未能提出反證證明原告匯款
    125 萬元予甲○○非基於消費借貸關係，依諸前揭說明，應
    為被告不利益之認定；至於原告主張借貸數額為200 萬元，
    就逾125 萬元部分，因無法提出其他舉證以實其說，逾此數
    額部分主張，自非可取。
  (二)如認原告與甲○○確有消費借貸關係存在，已清償數額若干
    ？
  1.承前所述，既認原告與甲○○間存有數額125 萬元消費借貸
    關係存在，依前開兩造所不爭執之事項，被告與乙○○確於
    99年1 月5 日交付現金17萬8,000 元予原告，且查被告交付
    該款項意在清償前開借款，業據證人丁○○所稱：「在辦喪
    事的前一天，原告透過我與戊○○的兩個兒子協商，我勸原
    告以甲○○所有系爭帳戶結餘款及喪禮結束後所餘奠儀來清
    償系爭借款，原告當時有同意，戊○○的兩個兒子亦有同意
    。在辦完喪禮後，奠儀剩下17萬多元，他們就將餘款17 萬
    多元交予原告‧‧‧」等語明確（院卷第95頁），核與證人
    即被告之弟乙○○到庭所證稱：「‧‧‧將結餘後的奠儀17
    萬8000元交還予原告作清償‧‧‧」等語（院卷第108 頁）
    相符。
  2.被告雖辯稱非基於清償系爭借款之意交付17萬8,000 元，因
    與前開證人所述不符，難以憑採；扣除前開清償款項，進認
    被告未償款項應為107 萬2,000 元（計算式：125 萬－17
    萬8,000 元＝107 萬2,000元）。
  (三)被告就未償款項，是否應負物之有限責任？
  1.按借用人應於約定期限內，返還與借用物種類、品質、數量
    相同之物，未定返還期限者，借用人得隨時返還，貸與人亦
    得定一個月以上之相當期限，催告返還；遲延之債務，以支
    付金錢為標的者，債權人得請求依法定利率計算之遲延利息
    ；應付利息之債務，其利率未約定，亦無法律可據者，週年
    利率為百分之五，為民法第478 條、第233 條及第203 條所
    明文。又繼承人對於被繼承人之債務，以因繼承所得遺產為
    限，負清償責任，亦為98年5 月22日修正、同年6 月10日所
    公布民法第1148條第2 項所明定。再按被繼承人之債權人，
    不於第1157條所定之一定期限內報明其債權，而又為繼承人
    所不知者，僅得就賸餘遺產，行使其權利，復為民法第1162
    條所規定。
  2.甲○○係於98年12月25日死亡，有除戶戶籍謄本附卷可參（
    院卷第11頁），被告自甲○○所繼承遺產為系爭房地（核定
    價額合計為110 萬8,524 元）、系爭帳戶存款114 萬3,552
    元及左營郵局存款1 萬4,557 元，總計為226 萬6,633 元，
    有財政部高雄市國稅局遺產稅免稅證明書在卷足憑（院卷第
    48頁、第54頁）。被告於99年1 月12日呈報限定繼承，經檢
    具遺產清冊，並於99年1 月26日依法公告，經本院以99年度
    司繼字第154 號受理在案，業據本院調取相關限定繼承事件
    全卷核對無訛，且為原告所不爭執。是以原告主張甲○○生
    前積欠其債務，自為限定繼承效力所及，被告既向法院呈報
    限定繼承，原告之請求金額，應限定以被告因繼承甲○○所
    得遺產之範圍內償還，始為允適。
  3.原告主張已於99年1 月5 日通知被告系爭借款債權一節，除
    據證人丁○○所述：「辦喪事之前，原告有向甲○○家屬提
    到系爭借款乙事，希望家屬能處理，甲○○子女向戊○○說
    明此事後，認為等喪事完畢後再處理‧‧‧」等語外（院卷
    第96頁），復參以被告及證人乙○○於99年1 月5 日交付17
    萬8,000 元予原告，而該交付係用以清償借款，為前已論，
    故被告於99年7 月25日申報債權期限屆滿前，即已知悉上開
    債權存在，依前揭規定，被告仍應就繼承所得遺產負其責任
    。故被告主張原告未於99年7 月25日向本院申報系爭借款之
    債權，僅能就剩餘遺產為主張云云，洵非可採。
六、綜上所述，原告依據消費借貸及繼承等法律關係，請求被告
    給付107 萬2,000 元，及自訴狀繕本送達被告之翌日即99年
    6 月1 日起至清償日止，按週年利率5%計算之利息，自屬有
    據，逾此部分之請求，則無理由，應予駁回。
七、本件事證已臻明確，兩造其餘攻擊防禦方法及舉證，經本院
    詳加審酌後，或與本件之爭執無涉，或對本件判決結果不生
    影響，爰不一一論述，併此敘明。
八、假執行之宣告：兩造陳明願供擔保，聲請宣告假執行，經核
    兩造主張均合於法律規定，爰各酌定相當之擔保金額宣告之
    ；至於原告敗訴部分，其假執行之聲請失所附麗，應併予駁
    回。
九、據上論結，原告之訴為一部有理由、一部無理由，依民事訴
    訟法第79條、第390 條第2 項、第392 條第2 項，判決如主
    文。
中    華    民    國    99    年    10    月    7     日
                  民事第五庭  法  官  張維君
以上正本證明與原本無異。
如對本判決上訴，須於判決送達後20日內向本院提出上訴狀。如
委任律師提起上訴者，應一併繳納上訴審裁判費。
中    華    民    國    99    年    10     月    7    日
                              書記官  林秀珍

司法院資訊處製作；財團法人民間司法改革基金會備份。
